【裁判字號】    99,重上更(三),95
【裁判日期】    990916
【裁判案由】    家暴妨害性自主
【裁判全文】
臺灣高等法院刑事判決            99年度重上更(三)字第95號
上  訴  人
即  被  告  張○○姓名、出生.
選任辯護人  黃德賢律師
上列上訴人因家暴妨害性自主案件，不服臺灣宜蘭地方法院91年
度少連訴字第8號，中華民國92年5月29日第一審判決（起訴案號
：臺灣宜蘭地方法院檢察署90年度偵字第2123號），提起上訴，
本院判決後，經最高法院第三次發回更審，本院判決如下：
主  文
原判決撤銷。
張○○對未滿十四歲之女子犯強制性交罪，處有期徒刑柒年陸月
。又對未滿十四歲之女子犯強制性交罪，處有期徒刑柒年陸月。
應執行有期徒刑玖年。
    事  實                                               
一、張○○自民國89年6月間起與A 女（卷內編號00000000A，姓
    名、身分證統一編號、住址等詳卷）、A女之長女甲○（卷內
    編號00000000，82年2 月生，姓名、身分證統一編號、住址
    等詳卷）、次女乙○（卷內編號00000000 ，83年10月生，姓
    名、身分證統一編號、住址等詳卷），共同居住在宜蘭縣冬
    山鄉○○路某處（確實地址見90年度偵字第2123號偵查卷第
    112 頁勘驗筆錄），彼此間有家庭暴力防治法第3條第2款所
    列之家庭成員關係。於下列行為時，均明知甲○及乙○咸為未
    滿14歲之女子，竟基於強制性交之犯意，於90年6 月23日傍
    晚前之同年6 月間某日之白晝某時，在上開同居處所甲○與乙
    ○共用之房間內，強行將甲○推倒在床上，褪下甲○所著褲子
    ，以其生殖器磨擦甲○之陰部，甲○推拒，張○○仍違反其意
    願，拍打甲○手、腳及臀部，辱罵甲○，抑制其抗拒後，強吻
    甲○嘴部、胸部、陰部，並將手指插入甲○陰道內，又接續命
    甲 ○以嘴吸吮其生殖器，強制性交得逞。另基於強制性交之
    犯意，於90年6月23日凌晨日出前某時，在上開同居處所甲○
    與乙○共用之房間內，遇乙○推拒，即拍打乙 ○手、腳、頭部
    ，抑制其抗拒，違反乙○意願，強行將手指插入乙○陰道內，
    強制性交得逞。迨至90年6 月23日傍晚，甲○將上情告知A女
    友人李雅玲，李雅玲轉告A女後，報警查獲。
二、案經A 女訴由宜蘭縣警察局羅東分局報請臺灣宜蘭地方法院
    檢察署檢察官偵查起訴。
    理  由
甲、程序部分：
一、刑事訴訟法第159條之2所定之傳聞例外，即英美法所稱之「
    自己矛盾之供述」，必符合被告以外之人於檢察事務官、司
    法警察官、司法警察調查中所為之陳述，「與審判中不符」
    ，且其先前之陳述，具備「可信性」及「必要性」二要件，
    始例外得適用上開規定，認其先前所為之陳述，為有證據能
    力。此所謂「與審判中不符」，係指該陳述之主要待證事實
    部分，自身前後之供述有所不符，導致應為相異之認定，此
    並包括先前之陳述詳盡，於後簡略，甚至改稱忘記、不知道
    或有正當理由而拒絕陳述（如經許可之拒絕證言）等實質內
    容已有不符者在內。所謂「可信性」要件，則指其陳述與審
    判中之陳述為比較，就陳述時之外部狀況予以觀察，先前之
    陳述係在有其可信為真實之特別情況下所為者而言。例如先
    前之陳述係出於自然之發言，審判階段則受到外力干擾，或
    供述者因自身情事之變化（如性侵害案件，被害人已結婚，
    為婚姻故乃隱瞞先前事實）等情形屬之，與一般供述證據應
    具備之任意性要件有別。至所謂「必要性」要件，乃指就具
    體個案案情及相關證據予以判斷，其主要待證事實之存在或
    不存在，已無從再從同一供述者取得與先前相同之陳述內容
    ，縱以其他證據替代，亦無由達到同一目的之情形（最高法
    院96年台上字第4365號判決意旨參照），查證人甲○、乙○於
    「審判中」就被告是否對該二人強制性交之主要待證事實所
    為之陳述，問及部分細節時，或稱「我現在記不清楚」、「
    忘記了」、「不記得」等語，而與先前警詢之供述略有不符
    ，惟考其二人案發當時年紀甚輕，本難期待就本件超乎其等
    心智發展及年齡經驗之性侵害相關時間、次數等枝節事項為
    完整且一致之描述；且其等隨年齡增長、智識增加，而更深
    刻了解性侵害案對己之意義及傷害時，可能因怕二度傷害及
    心理上抗拒回想，而更難以啟齒或陳述，故依其二人先前警
    詢之陳述接近案發之初，較之於審判中之記憶為清晰，日後
    已難取得相同情境、條件之供述內容，且觀察渠等於警詢之
    陳述，均採一問一答之方式，而其就提問所示疑義亦能任意
    解釋，未見有何曲附題旨而應和，無法依己意盡情回答之情
    形，且為證明本案相關犯罪事實所必要，依刑事訴訟法第15
    9條之3第3款規定，應具有證據能力。
二、檢察官職司追訴犯罪，就審判程序之訴訟構造言，檢察官係
    屬與被告相對立之當事人一方，偵查中對被告以外之人所為
    之偵查筆錄，或被告以外之人向檢察官所提之書面陳述，性
    質上均屬傳聞證據。自理論上言，如未予被告反對詰問、適
    當辯解之機會，一律准其為證據，似有違當事人進行主義之
    精神，對被告之防禦權亦有所妨礙；然而現階段刑事訴訟法
    規定檢察官代表國家偵查犯罪、實施公訴，必須對於被告之
    犯罪事實負舉證之責，依法其有訊問被告、證人及鑑定人之
    權，證人、鑑定人且須具結，而實務運作時，偵查中檢察官
    向被告以外之人所取得之陳述，原則上均能遵守法律規定，
    不致違法取供，其可信性極高，為兼顧理論與實務，乃於修
    正刑事訴訟法時，增列第159 條之1第2項，明定被告以外之
    人（含被害人、證人等）於偵查中向檢察官所為陳述，除顯
    有不可信之情況者外，得為證據。證人甲○、乙○於偵查中之
    證述內容，被告未就存在顯不可信之特別情況，舉證以供調
    查，卷內亦無事證足徵有何顯不可信之特別情形，諸前開法
    文及說明，上開供述應有證據能力。
三、證人應命具結。但未滿16歲者，不得令其具結，刑事訴訟法
    第186 條第1項第1款定有明文。證人B及乙○於檢察官偵訊、
    原審審理時均未滿16歲，本不得令其具結，自不因其未具結
    而無證據能力。
四、依刑事訴訟法第206條第1項規定，鑑定之經過與結果，應命
    鑑定人以言詞或書面，又法院或檢察官囑託相當之機關鑑定
    ，準用206條之規定，同法第208條亦有明文。本件財團法人
    羅許基金會羅東博愛醫院函附證人甲○、乙○精神鑑定報告書
    ，係受本案承辦檢察官所囑託而執行鑑定業務，乃屬刑事訴
    訟法第208 條所定之鑑定人書面報告。再觀其內容，已就證
    人Ｂ女、Ｃ女基本資料、生長史及過去病史、精神狀態檢查
    、心理測驗結果及鑑定結論等項詳予記載，合於刑事訴訟法
    第206條第1項鑑定報告書之法定記載要件，依法即有證據能
    力。
乙、實體部分：
一、訊之被告張○○固不諱A女與甲○、乙○間有親子關係，及偕A
    、B、乙○同居在宜蘭縣冬山鄉○○路上址，惟矢口否認有何
    犯行，辯稱：伊曾因眼睛開刀休養，無法出外工作，沒有收
    入，可能是因A女知道伊弟弟有金錢及不動產，乃唆使甲○及
    乙○誣陷伊性侵害，以索取金錢云云。
二、經查：
  (一)被害人甲○為82年2月生，乙○為83年10月生，有90年6月24日
    受理疑似性侵害事件驗傷診斷書及戶役政查詢資料存卷可稽
    ，渠二人於90年間均為未滿14歲之女子，被告坦言與彼等同
    住，當知甲○、乙○為未滿14歲之女子無疑。
  (二)關於被告對甲○強制性交之事實，證人即被害人甲○於90年 6
    月24日警詢中供證稱：被告最近一次（性侵害）是在我們家
    裡，伊與妹妹乙 ○之房間內（我們家一進門是客廳，然後是
    伊與妹妹之房間，後面才是伊母親與被告之房間），時間在
    90年6 月22日早上11點多左右，丙○○他從客廳（伊正在看
    電視）將伊拉入房間內，妹妹當時躲在房門外面，丙○○先
    脫他自己的衣服，然後把伊推到床上，強脫去伊的褲子，他
    先用他的陰莖弄伊的陰道外面，伊推他，他就打伊手、腳及
    屁股，還對伊說一些三字經罵伊，又用嘴親伊的嘴和胸部和
    陰道，並用手摸胸部及用他的手指（右手食指）刺進伊的陰
    道內，伊一直叫好痛，他還是強抱住伊一直刺伊陰道，又用
    他的陰莖給伊吸（見90年度偵字第2123號偵查卷第12頁背面
    至第13頁）。核與證人乙 ○於偵查中證稱：伊曾由門縫看到
    被告將手放在姊姊（甲 ○）私處等語（見90年度偵字第2123
    號偵查卷第43頁背面），尚無不合。又被告對乙 ○強制性交
    之事實，證人即被害人乙○於90年6月24日警詢中指證稱：被
    告於90年6 月23日早上還天黑黑的時候，將伊從媽媽房間叫
    醒帶到姊姊與伊房間內，被告先脫他自己的衣服和褲子，然
    後強脫伊的褲子，用他的手指伸進伊尿尿的地方（陰道），
    弄得伊很痛，伊推他，他就打伊的手、腳和頭，平常就對伊
    說「我如果說出去，他就要打我」等語（見90年度偵字第21
    23號偵查卷第14頁背面）。證人 甲○於檢察官履勘義成路上
    址現場時，亦表示在房門下面縫隙曾見被告對 乙○不禮貌（
    見第113頁背面）。檢察官至上址履勘結果， 甲○及乙○共用
    之所謂小孩房光線充足，（地面）均由木板墊高，蹲下由門
    下縫隙，確可看到木板上之狀況，製有勘驗筆錄及拍攝現場
    相片附卷可稽（見 90年度偵字第2123號偵查卷第112頁背面
    、第115頁）。 甲○、乙○若非有此實際經歷，以渠等之稚齡
    、經驗，殊無可能為如此具體明確之陳述。參以檢察官曾將
    就甲○、乙○之陳述及精神狀況送請財團法人羅許基金會羅東
    博愛醫院鑑定結果，認渠等就遭被告性侵害之陳述，應非妄
    想症狀之呈現，渠 2人對其生父及被告之描述，沒有混淆不
    清之情形，應不是先前創傷症候群之結果。鑑定過程，渠 2
    人之陳述尚稱一致，且有該年齡應有的自我中心式表達，其
    遭成人暗示而陳述受性侵害之可能性較低。鑑定過程多元性
    ， 2人之陳述內容尚稱連貫，且臨床身心症狀及行為情緒改
    變亦與事件陳述之一致性頗高，其虛構被性侵害之可能性不
    高。有財團法人羅許基金會羅東博愛醫院 90年12月3日（90
    ）羅博醫字第120013號函檢附之精神鑑定報告書在卷可考（
    見90年度偵字第2123號偵查卷第83頁至第88頁）。俱足擔保
    證人甲○及乙○上開不利於被告之證述與事實相符，應可信實
    。被告無視甲○、乙○遇性侵害時均有推拒之反應及舉措，以
    拍打渠等身體或並加以辱罵之行止，抑制渠等抗拒，以利性
    侵害之遂行，所為違反渠等之意願，亦灼然至明。至於上開
    證人甲○之證述中所述遭性侵害之行為時間，係90年6月22日
    上午11時許，雖與其當時就讀之宜蘭縣順安國小函稱該日Ｂ
    女到校接受學習評量，中午始放學回家等語（見順安國小91
    年 11月12日91順小字第1419號函，存於91年度少連訴字第8
    號卷第17頁），非無出入；然而甲○當時年僅8歲，語文智商
    89、操作智商81、整體智商83，屬正常偏低之範圍，而其所
    經歷之性侵害事件又已超乎認知能力可以理解之範圍，是其
    對時間之陳述無法完全明確（見財團法人羅許基金會羅東博
    愛醫院上開精神鑑定報告書），即不能以此瑕疵，即認其全
    部之陳述均不可採信。惟被告既始終否認犯行，又無其他積
    極事證可供確認其確定之日期，因而僅能概認其行為之時間
    應為90年6月23日傍晚前之同年6月間某日之白晝某時。
  (三)證人甲○於警詢中雖尚稱被告自89年8月份左右起，即對伊性
    侵害很多很多次（見90年度偵字第2123號偵查卷第13頁及該
    頁背面），於偵查中稱被告幾乎每天對伊性侵害一次（見90
    年度偵字第2123號偵查卷第43頁），且不諱在家扶中心曾謂
    遭被告性侵害3次，但解釋伊是想說父親對伊性侵害3次，叔
    叔（即被告）是很多次（見90年度偵字第2123號偵查卷第50
    頁），於本院更一審證稱：被告確實曾對伊性侵害，但現在
    伊記不清楚等語（見更一審卷第 42頁背面）。證人乙○於偵
    訊中稱其遭性侵害1次（見 90年度偵字第2123號偵查卷第44
    頁），於原審堅稱被告摸伊5次（見91年度訴字第211號卷第
    23頁）。證人甲○則曾證稱被告性侵害乙○兩次（見90年度偵
    字第 2123號偵查卷第44頁）；又謂被告欺負乙○1、2次（見
    90 年度偵字第2123號偵查卷第51頁）；嗣又改稱曾看過2次
    （見90年度偵字第2123號偵查卷第113頁背面）。足見甲○及
    乙 ○就渠等遭被告性侵害之次數，敘述不一，互核不合。惟
    就遭被告以手指插入陰道性侵害之基本事實，均指證不移。
    人之記憶，本即難期對過往發生之所有事情，一概記憶清晰
    ，無所遺漏，且難免隨時間之經過而有所衰減，甚至喪失記
    憶。憑藉記憶之供述證據，在其感知、記憶、陳述等過程中
    ，皆有可能因供述者本身自己之因素或其他外在因素之影響
    ，導致供述內容失真，惟此乃記憶之先天限制，未可執此即
    率爾指為虛捏杜撰而完全拒斥，是以證人之陳述有部分前後
    不符，或相互間有所歧異時，究竟何者為可採，法院仍得本
    其自由心證予以斟酌，如其基本事實之陳述與真實性無礙，
    仍得資為斷罪之依據，事實審法院應本於經驗法則、論理法
    則，斟酌其他情形，作合理之比較，定其取捨，並敘明取捨
    之理由，非謂一有不符，即認其全部供述為不可採（最高法
    院90年度臺上字第5080號判決、90年度臺上字第1430號判決
    等均宣示相同意旨，可供參考）。甲○、乙○之證詞雖有上揭
    不一之情形，然 甲○、乙○於90年6月間，為甫滿8歲、6歲之
    稚女，認知、記憶及陳述之能力，本不如智慮健全之成年人
    ，已難苛求渠等陳述始終一致無瑕，矧由上開羅東博愛醫院
    之鑑定結果可知渠等就遭被告性侵害之陳述，應非妄想症狀
    之呈現，渠 2人對其生父及被告之描述，沒有混淆不清之情
    形，應非先前創傷症候群之結果，虛構被性侵害之可能性不
    高，渠 2人之描述均僅就重大印象加以描述，未能完整鋪陳
    全部過程及細節，此乃與其等之年齡及心智發展相當配合，
    虛構遭性侵害或被暗示或教導之可能性不高。渠 2人之年齡
    及心智應對近期事件的次數及時間有能力陳述及區別，但若
    經歷之事件本身已超乎認知能力可以理解的範圍，其對次數
    、時間的陳述就無法完全明確，故 2人對符合其年齡的事件
    （如上學、遊戲）可正確陳述，但對超乎其心智發展及年齡
    的經驗（如性侵害、生離死別）則不一定能明確而完整的陳
    述，也可能不能有合理的說明，故對這些非常態性發生之事
    件，可能無法經由一般之認知及理解過程來記憶，所以在長
    期記憶上也許有不完整之可能，無法完全逐一回溯性表達。
    從而依甲○、乙○之年齡及心智狀態，殊難期待渠等對於超乎
    心智發展及年齡經驗之性侵害相關時間、次數等枝節事項為
    無何瑕疵之描述。渠等確遭被告性侵害無疑，已論證如前，
    並有卷內財團法人羅許基金會羅東博愛醫院上開精神鑑定報
    告書可供參考。自不能以渠等證言有上述瑕疵，即謂渠等指
    證遭被告性侵害之陳述全無可採。然而就渠等遭被告性侵害
    之次數，既難查實確認，依嚴格證明及罪疑應為有利於被告
    認定等原則，應僅能認定為各有1次。
  (四)又被告執伊於90年6 月22日上午11時許在廚房煮飯，並遇見
    證人即房東太太游阿囝及鄰人許烏毛，均可證明該時間未對
    甲 ○性侵害云云為辯。然證人游阿囝在偵訊中證稱伊僅在屋
    內1、2分鐘、證人許烏毛證稱伊曾在被告門口與被告聊一句
    ，伊並未進入屋內，但不知何日云云（見90年度偵字第2123
    號偵查卷第103 頁），上開證詞僅足證明游阿囝曾在上址停
    留1、2分鐘，許烏毛與被告聊過一句話，時間均甚短暫，應
    不能資為有利於被告認定之論據。
  (五)被告及其辯護人尚以驗傷診斷書記載甲○、乙○下體並無外傷
    ，及渠2 人之口腔內未發現精子細胞之鑑驗書，否定甲○、乙
    ○指訴之真實性。惟甲○、乙○既未指訴或證稱被告對渠等陰
    部有何劇烈衝擊、撕裂或抽送舉措，渠等先前又曾遭父親強
    制性交，被告以手指插入渠2 人之陰道，未必會造成新傷痕
    ，故宜蘭縣警察局羅東分局刑事案件報告書檢附之受理疑似
    性侵害事件驗傷診斷書記載甲○、乙○身體各部位含下體均無
    外傷等情，與證人甲○、乙○之證述並無扞格。又甲○、乙○皆
    不曾指訴或證稱被告曾在渠2 人口腔內射精，則渠等口腔抹
    片未發現精子細胞，並無違常之處，且顯不能證明被告未以
    手指插入甲○、乙○陰道，故上開驗傷診斷書及口腔內未發現
    精子細胞之鑑驗書，均無從據為有利於被告認定之依憑。
  (六)測謊鑑定，係依一般人若下意識刻意隱瞞事實真相時，會產
    生微妙之心理變化，仍不得違背經驗法則及論理法則；測謊
    檢查之受測者可能因人格特性或對於測謊質問之問題無法真
    正瞭解，致出現不應有之情緒波動反應，此時若過於相信測
    謊結果，反而有害於正當之事實認定。又測謊檢查之時間過
    遲，攸關受測者情緒得否平復，與鑑定之精確性非無影響，
    此時間因素，事實審法院於取捨時不得不予考量。本院上訴
    審曾囑託法務部調查局對被告實施測謊，就被告於其未曾
    以手指插入A女（即本件之甲○）陰道；A女（即本件之甲○
    ）未曾對其口交等問題，經測試結果無情緒波動之反應，研
    判未說謊；就其未曾以手指插入甲○（即本件之乙○）陰道
    ；甲○（即本件之乙○）未曾對其口交等問題，經測試因被
    告情緒緊張反應欠佳，無法研判有無說謊，固有該局92年10
    月31日調科參字第09200930760 號測謊報告書（見本院上訴
    審卷第32頁）及測謊鑑定過程參考資料附卷可憑。惟本案發
    生於89年8月至90年6月，卻延至92年10月30日才對被告實施
    測謊，時間相隔已2 年餘，其測謊基礎之記憶狀況已因介入
    其他事件產生混淆、質變，其情緒亦隨時間之經過而趨平復
    ，該測謊之準確性即已失真，參以該測謊結果雖可為審判之
    參考，但非為判斷之唯一及絕對之依據，測謊結果是否可採
    ，由法院斟酌取捨（最高法院85年度台上字第5791號判決參
    照），揆諸上開證據，被告之測謊報告均與之不符，難予採
    信，不能遽為有利被告認定之一句。
  (七)綜上，被告所辯，無非推諉卸責之詞，不足採信。本件事證
    明確，被告犯行洵堪認定，應依法論科。
三、被告行為後，刑法於94年1月7日修正通過，於94年2月2日公
    布，並於95年7月1日施行。按行為後法律有變更者，適用行
    為時之法律，但行為後之法律有利於行為人者，適用最有利
    於行為人之法律，現行刑法第2條第1項定有明文。此條規定
    乃與刑法第1 條罪刑法定主義契合，而貫徹法律禁止溯及既
    往原則，係規範行為後法律變更所生新舊法律比較適用之準
    據法，是刑法第2條本身雖經修正，但刑法第2條既屬適用法
    律之準據法，本身尚無比較新舊法之問題，應一律適用裁判
    時之現行刑法第 2條規定以決定適用之刑罰法律。又行為後
    法律有變更，致發生新舊法比較適用者，除易刑處分，係刑
    罰執行問題，及拘束人身自由之保安處分，因與罪刑無關，
    不必為綜合比較外，比較時應就罪刑有關之共犯、未遂犯、
    想像競合犯、牽連犯、連續犯、結合犯，以及累犯加重、自
    首減輕暨其他法定加減原因（如身分加減）與加減例等一切
    情形，綜其全部罪刑之結果而為比較，並予整體之適用。經
    查：
    1.被告行為時之修正前刑法第10條第 5項規定為：「稱性交
      者，謂左列性侵入行為：一、以性器進入他人之性器、肛
      門或口腔之行為。二、以性器以外之其他身體部位或器物
      進入他人之性器、肛門之行為。」，修正後第10條第 5款
      則規定為：「稱性交者，謂非基於正當目的所為之下列性
      侵入行為：一、以性器進入他人之性器、肛門或口腔，或
      使之接合之行為。二、以性器以外之其他身體部位或器物
      進入他人之性器、肛門，或使之接合之行為」，是修正前
      之規定性交範圍較小（不包括接合行為），修正後之規定
      性交範圍較大（包括接合行為），然本案被告之前開犯行
      ，無論依修正前或修正後之規定均屬性交行為，是修正後
      之新法無較有利之情形。
    2.刑法第222條加重強制性交罪之法定本刑，則從修正前「
      處無期徒刑或七年以上有期徒刑」之規定，修正為「處七
      年以上有期徒刑」，自以修正後規定有利於被告。
    3.按「稱以上、以下、以內者，俱連本數或本刑計算」，為
      刑法第10條第1項所明定；則犯刑法第222條第1項第2款之
      罪，此所指被害人年齡，顯已由原定「包括14歲之男女（
      以下）」，修正為「不包括14歲之男女（未滿）」；倘行
      為人係對「14歲之男女」為強制猥褻，於修正前應適用刑
      法第222條第1項第2 款論處，於修正後則應適用法定本刑
      較低之刑法第221 條之普通強制性交罪論處，故該款之修
      正自屬法律之變更，應為新舊法之比較適用。然本案被告
      之前開犯行，無論依修正前或修正後之規定均屬加重強制
      性交行為，是修正後之新法無較有利之情形。
    4.修正後刑法第56條規定，業已刪除連續犯之規定。故連續
      數行為而犯同一罪名，依修正前刑法第56條規定，為連續
      犯，應以一罪論，僅得加重其刑；但依修正後規定，則已
      無連續  犯可資適用，即應將各次犯行以數罪併合處罰。
      是以適用修正前關於連續犯之規定，自係較為有利
    5.修正前刑法第51條規定：「數罪併罰，分別宣告其罪之刑
      ，依左列各款定其應執行者：」其中第5 款規定：「宣告
      多數有期徒刑者，於各刑中之最長期以上，各刑合併之刑
      期以下，定其刑期。但不得逾二十年」修正後刑法第51條
      第5 款規定：「宣告多數有期徒刑者，於各刑中之最長期
      以上，各刑合併之刑期以下，定其刑期。但不得逾三十年
      。」兩者比較結果，修正後刑法並未較有利於行為人。
    6.綜合上述各條文修正前、後之比較，倘適用修正前規定，
      被告無論犯行多寡，均得科處無期徒刑，修正後規定縱有
      部分不利於被告，但無科處無期徒刑，與社會永久隔絕之
      可能，自以95年7月1日修正施行後之規定，對被告較為有
      利，應整體適用修正後之規定論斷。
四、按稱性交者，謂非基於正當目的所為之下列性侵入行為：一
    、以性器進入他人之性器、肛門或口腔之行為。二、以性器
    以外之其他身體部位或器物進入他人之性器、肛門之行為，
    刑法第10條第5 項定有明文。又家庭暴力防治法所稱家庭暴
    力，係謂家庭成員間實施身體或精神上不法侵害之行為。而
    家庭暴力罪，則謂家庭成員間故意實施家庭暴力行為而成立
    其他法律所規定之犯罪。被告張○○與被害人甲○、乙○間，
    具有家庭暴力防治法第3條第2款所列之家庭成員關係。核被
    告張○○上開對甲○、乙○身體不法侵害之所為，均係犯刑法
    第222 條第1項第2款對未滿14歲之女子為強制性交罪。亦屬
    家庭暴力防治法第2條第2款所稱之家庭暴力罪。被告親吻、
    撫摸及摩擦甲 ○嘴部、胸部、陰部之行為，為其強制性交犯
    意下之階段行為，應為強制性交行為所吸收，不另論罪。被
    告上開犯行間，犯意及行為各別，應予分論併罰。公訴意旨
    認被告對於 甲○多次對強制性交得逞云云，固非無見；惟依
    嚴格證明及罪疑應為有利於被告認定等原則，僅有 1次犯行
    可被證明及妥當認定，已論證說明如前，於 1次以外之多次
    犯行，應認犯罪不能證明；因公訴意旨認被告對 甲○所為多
    次犯行間，有刑法修正前連續犯之裁判上一罪關係，上開犯
    罪不能證明部分，應毋庸另為無罪之諭知。至兒童及少年福
    利法第 70條第1項固規定成年人故意對兒童及少年犯罪者，
    加重其刑至2分之1，惟該條項但書復明文規定：「但各該罪
    就被害人係兒童及少年已定有特別處罰規定者，不在此限。
    」刑法第 222條第1項第2款之罪，係特別以被害人年齡尚未
    滿14歲者為其處罰之特殊要件，毋庸再依兒童少年福利法第
    70條第1項前段規定加重其刑，均併此敘明。
五、原審以被告犯罪事證明確，而予論罪科刑，固非無見；第查
    ：法院或檢察官囑託其他機關、團體為鑑定時，如命實施
    鑑定或審查之人到庭以言詞報告或說明，應於鑑定前具結，
    此觀諸修正刑事訴訟法第189條及修正後刑事訴訟法第208條
    、第202 條規定即明。鑑定人李朝雄於偵查中之言詞陳述，
    並未依法具結，無證據能力，原審引用作為證據，尚非允當
    。原判決於理由欄二敘及被告對乙 ○有猥褻之行為，於事
    實欄內卻無何相關之記載，事實與理由並不一致，且未及就
    刑法修正而為比較、適用，認事用法均有未洽。被害人 甲
    ○及乙 ○就遭受被告性侵害之次數，均有前後敘述不一之情
    形，依罪疑應為有利於被告之認定原則，應僅能認定為各有
    1次。原判決認定被告對於乙○僅有1次犯行，於甲○則認為有
    確實次數不詳之多數，亦非允當。被告上訴否認犯罪，雖無
    理由，惟原判決既有上開可議，仍屬無可維持，自應由本院
    將原判決撤銷改判。爰審酌被告於行為時正值青壯，對於同
    居之稚齡甲○、乙○應護持照顧，俱竟先後以甲○、乙○為洩慾
    之對象，分別予以性侵害，應予非難，兼衡其智識程度（國
    中畢業，見警詢筆錄人別欄註記）、犯罪動機、目的，犯罪
    時所受之刺激、犯罪所用之手段、生活狀況、所生危害、及
    犯飾詞狡辯，未見悔意之態度等一切情狀，分別量處各罪如
    主文第二項所示之刑，並定其應執行之刑，資為懲儆。
六、按被告行為後，刑法第91條之1 關於強制治療之規定亦經修
    正，而強制治療係屬拘束人身自由之保安處分，並不適用刑
    法第2條第2項保安處分從新原則之規定，仍應依刑法第2 條
    第1 項之規定，適用最有利於行為人之法律（本院按：因此
    與罪刑無關，不必與前揭刑法第222條第1項第2 款等修正為
    綜合比較）。查被告行為時即修正前刑法第91條之1 規定：
    「犯第221條至第227條、第228條、第229條、第230條、第2
    34條之罪者，於裁判前應經鑑定有無治療之必要。有施以治
    療之必要者，得令入相當處所，施以治療。前項處分於刑之
    執行前為之，其期間至治癒為止。但最長不得逾3 年。前項
    治療處分之日數，以 1日抵有期徒刑或拘役1日或第42條第4
    項裁判所定之罰金額數」；而修正後刑法第91條之1 規定：
    「犯第221條至第227條、第228條、第229條、第230 條、第
    234條、第332條第2項第2款、第334條第2款、第348條第2項
    第1 款及其特別法之罪，而有下列情形之一者，得令入相當
    處所，施以強制治療：一、徒刑執行期滿前，於接受輔導或
    治療後，經鑑定、評估，認有再犯之危險者。二、依其他法
    律規定，於接受身心治療或輔導教育後，經鑑定、評估，認
    有再犯之危險者。前項處分期間至其再犯危險顯著降低為止
    ，執行期間應每年鑑定、評估有無停止治療之必要」，是95
    年7月1日起施行之刑法第91條之1 有關強制治療規定，雖將
    刑前治療改為刑後治療，但治療期間未予限制，且治療處分
    之日數，復不能折抵有期徒刑、拘役或同法第42條第6 項裁
    判所定之罰金額數，較修正前規定不利於被告（最高法院96
    年度第3 次刑事庭會議決議參照）。從而，本件應依修正前
    第91條之1 之規定，於裁判前應經鑑定有無施以治療之必要
    ，以決定是否並諭知令入相當處所，施以刑前強制治療。查
    查本件被告所犯前開罪行，經原審囑請宜蘭縣財團法人佛教
    普門醫院慢性病分院就被告有無性侵害傾向、是否有施以治
    療之必要一節為鑑定，經該院綜合被告之生活史、疾病史、
    身體檢查、精神狀態檢查及心理評估結果，認被告無明顯精
    神症狀，無性挫敗及性創傷史，對女性形象無偏差，心理評
    估上，較缺乏自信，人際關係尚可，無男女互動關係不良情
    形，結論為其並無明顯偏差之性經驗及認知，成長史及家庭
    互動良好，與性侵害再犯較相關之因子，有低自信，當時失
    業之挫折，認就性犯罪矯治觀點上，其暴力危險低、再犯可
    能性低，建議對其自信不足及面對挫折給予輔導教育，有該
    院精神鑑定報告書在卷可稽見原審少連訴卷第10頁至12頁）
    ，參酌上開鑑定結果，本院認被告可自行就醫，對其於過渡
    期間之低自信及失業挫折部分，接受輔導或治療，但尚無強
    制其接受治療之必要，即不予宣告令入相當處所，施以治療
    。
據上論結，應依刑事訴訟法第369條第1項前段、第364條、第299
條第1項前段，刑法第2條第1項前段、第222條第1項第2款、第51
條第5款，判決如主文。
本案經檢察官陳傳宗到庭執行職務。
中    華    民    國    99    年    9     月    16    日
                  刑事第十二庭審判長法  官  蔡永昌  
                                    法  官  蔡國在
                                    法  官  蔡新毅
以上正本證明與原本無異。
如不服本判決，應於收受送達後10日內向本院提出上訴書狀，其
未敘述上訴之理由者並得於提起上訴後10日內向本院補提理由書
（均須按他造當事人之人數附繕本）「切勿逕送上級法院」。
                                    書記官  賴立旻
中    華    民    國    99    年    9     月    20    日
※附錄本案論罪科刑主要法條全文
中華民國刑法第222 條
犯前條之罪而有下列情形之一者，處7年以上有期徒刑：
一  二人以上共同犯之者。
二  對未滿十四歲之男女犯之者。
三  對心神喪失、精神耗弱或身心障礙之人犯之者。
四  以藥劑犯之者。
五  對被害人施以凌虐者。
六  利用駕駛供公眾或不特定人運輸之交通工具之機會犯之者。
七  侵入住宅或有人居住之建築物、船艦或隱匿其內犯之者。
八  攜帶兇器犯之者。
前項之未遂犯罰之。

司法院資訊處製作；財團法人民間司法改革基金會備份。
